臺灣高等法院刑事判決　　　　　　　　96年度上訴字第2021號
上　訴　人　臺灣板橋地方法院檢察署檢察官
被　　　告　乙○○
上列上訴人因被告偽造文書案件，不服臺灣板橋地方法院96年度
訴字第543號，中華民國96年3月27日第一審判決（起訴案號：臺
灣板橋地方法院檢察署95年度偵字第18455、22952號），提起上
訴，本院判決如下：
    主  文
原判決撤銷。
乙○○連續行使偽造私文書，足以生損害於他人，處有期徒刑捌
月，減為有期徒刑肆月，如易科罰金，以銀元佰元即新台幣玖
佰元折算壹日。如附表應沒收署押欄所示偽造「甲○○」之簽名
均沒收。
    事  實
一、乙○○與甲○○為高中同學，乙○○因曾為甲○○辦理保險
    相關事宜而取得甲○○之身分證影本，竟基於意圖為自己不
    法所有及行使偽造私文書之概括犯意，先後於民國95年2月8
    日、同年2月13日、同年3月1日、同年3月7日，在臺北市○
    ○○路○段4之3號2樓「水漾美人坊」內，向不知情之「水漾
    美人坊」諮詢顧問杜雨璇佯稱其經甲○○授權代購化妝品，
    而冒用甲○○之名義，在附表編號1至4之遠東國際商業銀行
    之消費者信用貸款申請書申請人中文正楷簽名欄內偽造「甲
    ○○」之簽名各1枚，再於同日利用杜雨璇將上述申請書傳
    真至臺北縣三重市○○○路46號2樓遠東國際商業銀行消費
    金融營業處申請貸款，使杜雨璇誤認其確經甲○○授權陷於
    錯誤，而將其所選購之化妝品交付，且使遠東國際商業銀行
    陷於錯誤，誤信確係甲○○本人申請貸款，於95年2月10 日
    、2月24日、3月10日、3月10日撥款新臺幣（下同）82,512
    元、72,288元、165,024元、29,988元予「水漾美人坊」，
    用以支付乙○○上揭購買化妝品之費用，足以生損害於甲○
    ○及遠東國際商業銀行對於貸款申請人資料管理之正確性。
    乙○○復於95年4月27日，承接前開概括犯意，在上址「水
    漾美人坊」，冒用甲○○之名義，在附表編號5之三信商業
    銀行虛擬信用卡申請書申請人中文正楷親簽欄及分期付款申
    請書客戶中文親簽確認欄內，偽造「甲○○」之簽名各1 枚
    ，於同日利用不知情之杜雨璇傳真至臺中市○○路339號2樓
    三信商業銀行，欲申請貸款，足以生損害於甲○○及三信商
    業銀行對於貸款申請人資料管理之正確性，亦致杜雨璇陷於
    錯誤，將其所選購之物品交付，乙○○因而詐騙得逞。嗣因
    三信商業銀行審核人員向甲○○辦理徵信後，得悉甲○○並
    未向該行申請貸款而未撥款，乙○○始未得逞，甲○○因而
    察知上情。
二、案經甲○○訴由及臺北縣政府警察局三重分局報請臺灣板橋
    地方法院檢察署檢察官偵查起訴。
    理  由
一、訊據被告乙○○固坦承於前揭時、地偽造「甲○○」簽名並
    持以行使，惟矢口否認有詐欺犯行，辯稱：伊已把錢還給銀
    行，無不法所有之犯意云云。然上揭事實，業據告訴人甲○
    ○指述明確（見偵字第18455號偵卷第8至10頁、第35至38頁
    ），並據證人杜雨璇於偵查中證述：當時被告至「水漾美人
    坊」說她朋友要使用分期付款方式購買化妝品，並拿貸款申
    請書給伊，伊就傳真過去，被告就把化妝品拿走等語屬實（
    見上揭偵卷第36、37頁），顯見被告確有自「水漾美人坊」
    處詐得財物。又「水漾美人坊」係受遠東商業銀行、三信商
    業銀行委託辦理信用貸款，銀行並將客戶貸得之款項撥款予
    「水漾美人坊」一事，亦有本院與遠東商業銀行之公務電話
    紀錄及臺灣板橋地方法院檢察署96年度偵字第10148號不起
    訴處分書附卷可憑（見本院卷），益徵被告係在「水漾美人
    坊」內利用不知情之杜雨璇代其辦理信用貸款以詐取財物。
    此外，復有遠東國際商業銀行消費者信用貸款申請書4份（
    見上揭偵卷第19至22頁）、三信商業銀行虛擬信用卡申請書
    （分期付款申請書）1份、三信商業銀行95年10月31日三信
    銀卡字第9503077號函1紙（見偵卷第86、87頁）、內政部警
    政署刑事警察局96年1月22日刑鑑字第09600009470號鑑定書
    1份在卷可稽（見偵卷第88、89頁）。被告辯稱其已還款，
    無詐欺犯意云云，惟被告嗣後還款，僅係其犯罪後之態度，
    核與已成立之詐欺罪無涉，被告上揭辯詞，係畏罪卸責之詞
    ，無足採信。故本件事證明確，被告犯行洵堪認定，應依法
    論科。
二、被告行為後，刑法、罰金罰鍰提高標準條例業經修正，並自
    95年7月1日施行，有關本件情形：
  (一)刑法第339條第1項詐欺罪，其法定本刑中關於罰金刑之規定
    ，因刑法第33條第5款業經修正，罰金最低額由銀元1元提高
    為新台幣1000元以上，並以百元為單位，經新、舊法比較，
    應以行為時之刑法第33條第5款規定有利於被告。
  (二)刑法第56條關於連續犯之規定業經刪除，連續犯之刪除雖非
    犯罪構成要件之變更，但已影響行為人刑罰之法律效果，自
    屬法律有變更，經比較新、舊法之併罰與連續犯之加重其刑
    結果，仍應適用較有利於被告之行為時法即舊法論以連續犯
    。
  (三)刑法第55條關於牽連犯業經刪除，修正前，牽連犯原則上應
    從一罪處斷，修正後，原則上應併合處罰，比較新、舊法結
    果，仍應適用行為時法律即舊法論以牽連犯有利於被告。
  (四)刑法第41條第1項前段關於易科罰金之折算標準，原依罰金
    罰鍰提高標準條例第2條（已於95年7月1日刪除）之規提高
    100倍，而為以銀元100元、200元、300元折算1日，修正為
    以新台幣1000元、2000元、3000元折算1日，修正前之規定
    較有利於被告。
  (五)本件綜合上揭新舊刑法比較之結果，並本於統一性及整體性
    原則，修正前之刑法較有利於被告，爰一體適用修正前之刑
    法。
三、被告假冒取得甲○○授權，偽造並行使上揭私文書，以騙取
　　商家允其購物，並詐諞銀行允其貸款，以牟得不法財物，核
　　其所為，係犯刑法第216條、第210條行使偽造私文書罪、第
　　339條第1項、第3項之詐欺取財既遂、未遂罪。被告於附表
    所示之文書上偽造署押之行為，係偽造私文書之階段行為；
    其偽造私文書後復持以行使，偽造之低度行為已為行使之高
    度行為所吸收，均不另論罪。被告利用不知情之杜雨璇為其
    傳真向銀行行使偽造私文書，為間接正犯。又被告先後多次
    行使偽造私文書、詐欺取財既遂、未遂之行為，皆時間緊接
    ，所犯分別係構成要件相同之罪，顯係基於概括犯意反覆為
    之，均為連續犯，應依修正前刑法第56條之規定各論以一罪
    ，並均加重其刑。被告所犯連續行使偽造私文書罪與連續詐
    欺取財既遂罪間，有方法結果之牽連關係，應依修正前第55
    條牽連犯之規定，從一重依連續行使偽造私文書罪處斷。公
    訴人雖未就詐欺取財罪起訴，惟此部分與起訴之事實有裁判
    上一罪之牽連關係，基於審判不可分之原則，本院自得併予
    審理。
四、原審以被告事證明確，而予論科，固非無見，惟被告另犯
    有詐欺取財罪，已如前述，原判決以被告已將貸得款項全數
    清償之犯罪後態度，遽認被告事前並無不法所有意圖，容有
    未洽。原判決未審酌被告係利用不知情之杜雨璇向銀行行
    使偽造私文書及辦理貸款，為間接正犯，且被告只坦承部分
    犯行，犯後對被害人不予聞問，態度不佳，難認合乎宣告緩
    刑之要件，原審予以緩刑2年，亦非允適。原判決未及適
    用中華民國96年罪犯減刑條例予以減刑，尚有違誤。公訴人
    上訴意旨，執此指摘原判決不當，為有理由，應予撤銷改判
    。爰審酌被告與告訴人係同學關係，竟利用取得告訴人身分
    證影本之機會，連續冒用告訴人名義向銀行申辦貸款，以詐
    取物品及貸款，自應予非難，惟念其犯罪後尚能坦承部分犯
    行，且已全數清償對銀行之欠款，有遠東國際商業銀行攤還
    收息紀錄查詢單4紙及中國信託商業銀行匯款申請書1紙在卷
    可佐（見偵卷第28、29頁、第45頁），暨其素行、犯罪之動
    機、目的、手段、次數、詐得之金額等一切情狀，量處有期
    徒刑8月，以資懲儆。被告犯罪係在96年4月24日以前，合於
    減刑條件，應減為有期徒刑4月，並諭知易科罰金之折算標
    準。附表所示之文書，均已因交付予銀行而非屬被告所有，
    惟附表應沒收署押欄所示之偽造簽名，屬偽造之署押，不問
    屬於被告與否，均應依刑法第219條宣告沒收。
據上論斷，應依刑事訴訟法第369條第1項前段、第364條、第299
條第1項前段，中華民國96年罪犯減刑條例第2條第1項第3款、第
7條、第9條，刑法第2條第1項前段、修正前刑法第216條、第210
條、第339條第1項，第56條、第55條、第41條第1項前段，罰金
罰鍰提高標準條例第1條前段、罰金罰鍰提高標準條例刪除前第2
條，刑法施行法第1條之1第1項，判決如主文。
本案經檢察官謝英民到庭執行職務。
中　　華　　民　　國　　96　　年　　7　　月　　24  　　日
　　　　　　　    刑事第二庭審判長法　官　呂丹玉
                                  法  官  王詠寰
                                  法  官  林恆吉
以上正本證明與原本無異。
如不服本判決，應於收受送達後十日內向本院提出上訴書狀，其
未敘述上訴之理由者並得於提起上訴後十日內向本院補提理由書
（均須按他造當事人之人數附繕本）。
                                  書記官  劉文美
中　　華　　民　　國　　96　　年　　7 　　月　　24　　日
附表一
┌──┬──────────────┬──────────────────┐
│編號│偽造之文書                  │應沒收署押                          │
├──┼──────────────┼──────────────────┤
│ 1  │遠東國際商業銀行95年2 月8 日│申請書申請人中文正楷簽名欄內偽造之「│
│    │消費者信用貸款申請書        │甲○○」簽名壹枚                    │
├──┼──────────────┼──────────────────┤
│ 2  │遠東國際商業銀行95年2 月13日│申請書申請人中文正楷簽名欄內偽造之「│
│    │消費者信用貸款申請書        │甲○○」簽名壹枚                    │
├──┼──────────────┼──────────────────┤
│ 3  │遠東國際商業銀行95年3 月1 日│申請書申請人中文正楷簽名欄內偽造之「│
│    │消費者信用貸款申請書        │甲○○」簽名壹枚                    │
├──┼──────────────┼──────────────────┤
│4   │遠東國際商業銀行95年3 月7 日│申請書申請人中文正楷簽名欄內偽造之「│
│    │消費者信用貸款申請書        │甲○○」簽名壹枚                    │
├──┼──────────────┼──────────────────┤
│5   │三信商業銀行虛擬信用卡申請書│信用卡申請書中文正楷親簽欄內偽造之「│
│    │及分期付款申請書            │甲○○」簽名壹枚、分期付款申請書客戶│
│    │                            │中文親簽確認欄內偽造之「甲○○」簽名│
│    │                            │壹枚                                │
└──┴──────────────┴──────────────────┘
附錄本案論罪科刑法條全文：
刑法第216條
行使第210 條至第215 條之文書者，依偽造、變造文書或登載不
實事項或使登載不實事項之規定處斷。
刑法第210條
偽造、變造私文書，足以生損害於公眾或他人者，處5 年以下有
期徒刑。
刑法第339條
(普通詐欺罪)
意圖為自己或第三人不法之所有，以詐術使人將本人或第三人之
物交付者，處5年以下有期徒刑、拘役或科或併科1000元以下罰
金。
以前項方法得財產上不法之利益或使第三人得之者，亦同。
前2項之未遂犯罰之。
